臺灣基隆地方法院刑事判決　
111年度訴字第195號
公  訴  人  臺灣基隆地方檢察署檢察官
被      告  黃靖婷


上列被告因偽造文書等案件，經檢察官提起公訴（111年度偵字
第504號），被告於準備程序中，就被訴事實均為有罪之陳述，
經本院合議庭裁定由受命法官獨任進行簡式審判程序，並判決如
下：
    主    文
黃靖婷犯詐欺取財罪，處拘役伍拾日，如易科罰金，以新臺幣壹
仟元折算壹日，緩刑貳年；又犯行使偽造公文書罪，處有期徒刑
壹年，緩刑參年。
    犯罪事實
一、本案犯罪事實
(一)黃靖婷前與李名頤為同事關係；黃靖婷於民國110年8月間，
    因急需用錢，唯恐其負債累累而借款遭拒，竟意圖為自己不
    法所有，並基於詐欺取財之犯意，先於110年8月23日晚間11
    時38分許，以即時通訊軟體「line」聯繫李名頤，向李名頤
    佯稱因其父親黃正雄需自費動心臟手術，但其提款卡在其女
    友身上，目前無法提領，亟需向李名頤借款新臺幣（下同）
    30,000元以給付手術費，使李名頤誤信黃靖婷借款原因及還
    款能力，而於翌（24）日凌晨0時36分許，從自己所有之第
    一商業銀行帳戶，轉帳30,000元至黃靖婷所有之第一商業銀
    行00000000000號帳戶內；黃靖婷接續於24日晚間6時22分許
    ，再以手機「LINE」聯絡李名頤，謊稱其父親病況趨於嚴重
    ，共需120,000元手術費，需再向李名頤借款，並表示借款
    一定會於110年8月25日0時前償還，李名頤仍信以為真，乃
    從臺北住處搭乘計程車至黃靖婷當時租屋居住之基隆市○○區
    ○○路00號附近之超商，於24日晚間9時53分、54分許，自超
    商內自動提款機接續提領現金20,000元、10,000元，共計30
    ,000元，當面交給黃靖婷，使黃靖婷共詐得60,000元得手。
(二)嗣黃靖婷允諾之還款期限屆至，黃靖婷仍無法返還欠款，並
    一再藉詞推託，使李名頤頓時起疑。黃靖婷為應付李名頤之
    催討，對李名頤稱其為了還債，乃上網借貸，卻反遭網路詐
    騙購買80,000元之遊戲點數，以致無法還款云云；李名頤要
    求黃靖婷提出報案三聯單以資證明，黃靖婷為取信於李名頤
    ，竟另基於行使偽造公文書之犯意，於110年8月27日晚間某
    時，在其當時位於基隆市○○區○○路00號之租屋處內，上網搜
    尋到某縣市警察機關內容空白之「受（處）理案件證明單」
    文件圖檔，黃靖婷為求逼真，乃以修圖軟體將圖檔原文件標
    題之他縣市警察機關，修改為其租屋處之轄區警察機關「基
    隆警察局第三分局信六派出所」（本院按：黃靖婷租屋處轄
    區警察機關全稱為「基隆市」警察局「第二分局」「信六路
    」派出所，黃靖婷誤為「基隆」警察局「第三分局」「信六
    」派出所）後，將該份標題機關更改後之受（處）理案件證
    明單列印下來，並於空白證明單「案類」一般刑案後方括弧
    空白處，虛偽填寫「詐欺」，於「受理時間」空白欄位、偽
    填「110、08、27  18：09」，於「報案（受理）內容」虛
    偽填載「我找他借6萬，他說要繳保證金，要我去超商陸續
    買了8萬點數、、、」等內容，於「發生地」欄位、偽填「
    網路」，發生時間偽填「8、27」，再填寫自己為報案人及
    個資，而偽造完成內容不實之公文書後，再以手機拍照，並
    於同日（110年8月27日）晚間9時54分許，上傳到與李名頤
    對話聯繫之「LINE」上而行使之，足以生損害於基隆市警察
    局第二分局信六路派出所受理案件、執行公務之正確性。
二、案經李名頤訴由臺灣基隆地方檢察署檢察官發交基隆市警察
    局第二分局報告後，提起公訴。
　　理    由
壹、程序事項
    本件被告所犯者非為死刑、無期徒刑、最輕本刑為3年以上
    有期徒刑之罪或高等法院管轄第一審案件，其於準備程序進
    行中，先就被訴事實為有罪之陳述，經告知其簡式審判程序
    之旨，並聽取公訴人及被告之意見後，本院依刑事訴訟法第
    273條之1第1項裁定進行簡式審判程序，是依同法第273條之
    2規定，簡式審判程序之證據調查，不受第159條第1 項、第
    161條之2、第161條之3、第163條之1及第164條至第170條規
    定之限制，合先敘明。
貳、實體事項
一、認定犯罪事實所憑之證據及理由
　　上揭犯罪事實一、(一)、(二)，業據被告黃靖婷於110 年11
　　月30日警詢、111年3月9日偵訊 （偵字第504號卷第9至10頁
　　、第47至49頁）、本院111 年9月5日準備程序及審判時，均
　　自白不諱（本院卷第38頁、第46頁），核與證人即告訴人李
　　名頤指證情形大致相符（李名頤110年11月24日調查筆錄—
　　同前偵卷第15至17頁），復經證人黃正雄即被告父親證述在
　　卷 （見黃正雄110年11月30日調查筆錄—同前偵卷第13至14
　　頁）；此外，另有被告與告訴人「LINE」對話聯絡紀錄（他
　　字第1345號卷第7 至19頁【偵卷第27至29頁、第31至33頁同
　　】）、偽造之「基隆警察局第三分局信六派出所受（處）理
　  案件證明單」翻拍照片（他字第1345號卷第17頁、第21頁）
　  、郵政自動櫃員機交易明細表影本（轉帳）1 紙（他字第13
　　45號卷第13頁）及中國信託銀行明細單（提款）影本2 份（
　　他字第1345號卷第13頁）附卷可憑，足證被告任意性自白屬
    實，本件事證明確，被告犯行堪以認定。
二、論罪科刑
(一)按刑法上所稱之公文書，係指公務員職務上製作之文書，即
    以公務員為其製作之主體，且係本其職務而製作者而言，至
    文書內容為公法上關係抑為私法上關係，其製作之程式為法
    定程式，抑為意定程式，均所不計，祇要冒用該機關名義作
    成，形式上足使人誤信為真正，縱未加蓋印信，或其程式有
    欠缺，均不影響公文書之認定。是刑法上所稱之「公文書」
    ，係指公務員職務上製作之文書，與其上有無使用「公印」
    無涉；若由形式上觀察，文書之製作人為公務員，且文書之
    內容係就公務員職務上之事項所製作，即令該偽造之公文書
    上所載製作名義機關不存在，或該文書所載之內容並非該管
    公務員職務上所管轄，然社會上一般人既無法辨識而仍有誤
    信為真正之危險，仍難謂非公文書（詳參最高法院110年度
    台上字第1470號、71年度台上字第7122號判決意旨）；又刑
    法第212條所謂「特種文書」，原為私文書或公文書之一種
    ，然或為國家機關對人民自由權利之行使附加一定條件，用
    以免除一定程序、手續或義務而允許人民取得特定權利或資
    格之文書；或針對特定之人，以其符合國家所定條件，而特
    准其行使國家權利或取得特定資格之證書；或文書內容涉及
    某人之品行、能力、服務或其他資歷、或某物之品質、數量
    等性質之說明、證明或介紹書等。因偽造、變造此種文書，
    多屬圖一時便利或為求職謀生，而出此下策，祇有在特定的
    生活環境下始具有意義，不具普遍或擴延的性質，其偽造、
    變造結果對於公共信用影響較輕，其情可憫，故立法者特設
    專條科以較刑法第210條或第211條為輕之刑。其與公文書最
    大的區別在於一個體制較為健全文明的國家社會，國家或公
    務員往往具有較強的保證功能，一般社會大眾信賴國家有健
    全的各種法律規定、登記規則與文書制度，因此公文書相對
    於特種文書而言，通常具有較高的公信力，且均涉及法律上
    重要權利之取得、變更或消滅等影響社會福祉或公共利益重
    大事項，自難謂為刑法第212 條所稱之特種文書。故是否為
    「特種文書」除須具有與品行、能力、服務或其他相類的特
    徵外，並應依個案中之行為人偽造文書的目的及情節輕重綜
    合判斷（最高法院109年度台上字第3149號判決意旨參照）
    。查本件犯罪事實一、(二)之「受（處）理案件證明單」，
    形式上已表明為政府（警察）機關所出具，且其所載內容係
    關係刑事案件被害事實，形式上自有表彰為政府警察機關公
    務員本於職務而製發之涵意，縱該警察機關內部並無相關單
    位、或與機關全銜名稱略有出入，其上所載製作名義人亦屬
    虛構，或有未蓋用印信，程式上有欠缺者，然依前揭說明，
    仍屬刑法上之公文書，是本件「受（處）理案件證明單」係
    屬「公文書」無疑。
(二)又刑法上所謂「偽造」文書，係以無「無制作權人」「冒用
    捏造他人名義」而制作不實內容之行為；「變造」文書，則
    係指無權製作者，就他人所製作之真正文書，加以改造而變
    更其內容者而言（最高法院20年上字第1050號、20年非字第
    76號、24年上字第3968號、第5458號、48年台上字第343號
    判例意旨、107 年度台上字第4664號判決意旨參照）；亦即
    刑法上所謂變造文書，係指無製作或改作權者，就他人所製
　  作之真正文書，擅自更改其內容，而未變更、新增原有文書
　  之製作人名義或所表彰用意之本質者而言；若已變更、新增
　  原有文書之製作人名義或所表彰用意之本質，使之產生相異
　  之效用者，則屬偽造而非變造；偽造、變造文書之主要區別
　  ，在於偽造係無製作權人不法製作，具有創設性者而言；變
　  造則指無製作或改作權人變更他人作成之真正文書，不變更
　  其本質者之謂（最高法院100年度台上字第7177號、102年度
    台上字第4924號、104年度台上字第1945號、第2514號、105
     年度台上字第3465號判決意旨參照）。查本件被告係從網
    路搜尋到某警察機關內容空白之受理、處理案件證明單格式
    後，將標題之警察機關更改為轄區警察機關，嗣則於內容空
    白之證明單內，自行填載遭詐欺經過內容，業據被告於本院
    自承在卷（本院111年9月5日審判筆錄—本院卷第44至45頁）
    ，是被告無製作權人，冒用警察機關名義，填載製作完成內
    容不實之證明單，內容具有創設性，其所為應屬「偽造」而
    非「變造」行為。檢察官誤以為被告係就已有內容之證明單
    加以更改，而謂被告係成立「變造」行為，容有誤解。惟二
    者之基本社會事實相同，所犯法條亦無不同，僅對相同行為
    之法律屬性為相異評價，核無刑事訴訟法第300條就起訴之
    犯罪事實變更檢察官所引應適用之法條（即起訴法條）規定
    之適用。
(三)核被告所為，就犯罪事實一、(一)部分，係犯刑法第339條
    第1項之詐欺取財罪；就犯罪事實一、(二)部分，係犯刑法
    第216條、第211條之行使偽造公文書罪；被告偽造公文書後
    ，復持以行使，其偽造公文書之低度行為，應為行使之高度
    行為所吸收，不另論罪。被告所犯詐欺取財與行使偽造公文
    書罪二罪間，犯意各別、時間、地點不同、手段及構成要件
    殊異、被害法益有別，為數罪，應予以分論併罰。
(四)爰以行為人之責任為基礎，審酌被告因積欠地下錢莊債務，
    為借得款項，不惜謊稱自己父親疾患，以博取告訴人同情借
    款，又無力償還，造成告訴人財產損失，所為應予非難；另
    被告為掩飾其無力還債之藉口，竟一錯再錯，冒用警察機關
    名義，製作內容不實之受理案件證明單，並向告訴人出示行
    使，企圖隱瞞其無力還款之真正原因，卻使警察機關之公信
    力蒙受損害，猶不應輕縱；惟考量被告犯後自始即坦承犯行
    ，態度尚佳，及案發後已積極籌款償債，迄今已將所欠款項
    60,000元全數清償，此有本院111年9月6日公務電話紀錄表1
    紙在卷可稽（本院卷第59頁），使告訴人所受損害獲得彌補
    ，尚非甚巨；兼以被告偽造之「受（處）理案件證明單」之
    公文書，雖不實內容已填載完成，然被告未進一步偽造警察
    機關戳章及受理、審核之警察人員職名章等印文，使告訴人
    一望生疑（見他字第1345號卷第19頁），所造成危害尚可掌
    控，兼衡被告2件犯行之犯罪動機、目的、手段、與被害人
    李名頤為友人、所造成之危害程度、及被告智識程度（高職
    畢業）、自陳經濟狀況（小康）及職業（餐廳打工）等一切
    情狀，就其所為，各量處如主文所示之刑。並就得易科罰金
    之宣告刑，同時諭知易科罰金之折算標準，以資懲儆。
(五)又被告於本件以前，並無因故意犯罪而受有期徒刑以上刑之
    宣告，素行尚稱良好，此有臺灣高等法院被告前案紀錄表在
    卷可憑；本件因負債累累、需款孔急，一時不假思索，假借
    名目向告訴人借錢，又為彌補謊言遭戳破，竟再犯下行使偽
    造公文書罪，其所為均因積欠債務致未能深慮而觸法，犯後
    已知所為之非，深感後悔，並已積極尋求和解賠償告訴人之
    損害，可見被告對本次經歷已有深刻體認，對其所為深感歉
    意；是本院認被告經此偵審過程，已受到教訓，當知警惕，
    信無再犯之虞，本院認前揭所宣告之刑，以暫不執行為適當
    ，爰依刑法第74條第1項第1款之規定，就被告2件犯行，依
    刑期長短，均併予宣告緩刑期間，以勵自新。
(六)至被告偽造之「基隆警察局第三分局信六派出所受（處）理
    案件證明單」，雖係被告因犯罪所生之物，然該證明單之公
    文書上，並無任何偽造之「公印文」，非屬「絕對義務沒收
    」之物，且因未扣案，被告又辯稱於列印拍照上傳給告訴人
    觀看後，即已隨手丟棄（本院卷第45頁），是該紙證明單之
    公文書縱不能證明已滅失，然因告訴人已知悉該文書係被告
    假造，該文書等同已無「證明」效力，被告並無再利用之必
    要，該文書已喪失刑法上之重要性，為免開啟無用之執行程
    序，耗費國家司法資源，爰不予宣告沒收。又刑法第38條之
    1第5項規定「犯罪所得已實際合法發還被害人者，不予宣告
    沒收或追徵」，查被告詐騙所得共60,000元，已全數清償，
    此據告訴人證實無誤（本院公務電話紀錄表—本院卷第59頁
    ），等同犯罪所得全部返還被害人，依前述條文規定，自亦
    不得宣告沒收或追徵。是檢察官起訴書聲請就30,000元部分
    宣告沒收或追徵，容有誤會，併予敘明。
據上論斷，應依刑事訴訟法第273條之1 第1項、第299條第1項前
段，判決如主文。
本案經檢察官劉星汝偵查起訴，由檢察官陳虹如到庭執行職務。
中　　華　　民　　國　　111 　年　　9 　　月　　19　　日
                    刑事第四庭法　官　李辛茹
以上正本證明與原本無異。
如不服本判決應於收受送達後20日內向本院提出上訴書狀，並應
敘述具體理由；其未敘述上訴理由者，應於上訴期間屆滿後20日
內向本院補提理由書（均須按他造當事人之人數附繕）「切勿逕
送上級法院」。
中　　華　　民　　國　　111 　年　　9 　　月　　21　　日
                              書記官  李品慧
附錄論罪法條：
中華民國刑法第339條
（普通詐欺罪）
意圖為自己或第三人不法之所有，以詐術使人將本人或第三人之
物交付者，處5年以下有期徒刑、拘役或科或併科50萬元以下罰
金。
以前項方法得財產上不法之利益或使第三人得之者，亦同。
前二項之未遂犯罰之。
中華民國刑法第216條
（行使偽造變造或登載不實之文書罪）
行使第210條至第215條之文書者，依偽造、變造文書或登載不實
事項或使登載不實事項之規定處斷。
中華民國刑法第211條
（偽造變造公文書罪）
偽造、變造公文書，足以生損害於公眾或他人者，處1年以上7年
以下有期徒刑。